---
title: "Avaliação Final Análise Descritiva e Probabilidade"
author: "Fabiano Antunes, Felipe Magno, Gabriela Araújo"
date: "2025-06-15"
output: html_document
---

```{r setup, include=FALSE}
knitr::opts_chunk$set(echo = TRUE)
```

## Análise 1: Estatística Descritiva dos dados ENADE 2017

``` {r warning=FALSE, message=FALSE, include = FALSE}
Sys.setlocale("LC_ALL", "Portuguese_Brazil.1252") #apenas para poder usar acentos
```

```{r warning=FALSE, message=FALSE, include = FALSE}
# Instalando e chamando os pacotes necessários

# Lista de pacotes
vetor_pacotes <- c(
  "readr", "ggplot2", "plotly", "e1071", "dplyr", 
  "Hmisc", "DescTools", "esquisse", "kableExtra", 
  "gridExtra", "devtools", "tidyr", "patchwork", 
  "summarytools", "skimr"
)

# Instala somente os pacotes que ainda não estão instalados
pacotes_nao_instalados <- vetor_pacotes[!vetor_pacotes %in% installed.packages()]
if(length(pacotes_nao_instalados)) {
  install.packages(pacotes_nao_instalados)
}

# Carrega todos os pacotes
lapply(vetor_pacotes, library, character.only = TRUE)

```


### A) Importando os dados ENADE 2017
```{r warning=FALSE, message=FALSE}
enade2017 = read_csv2("MICRODADOS_ENADE_2017.txt")
head(enade2017) #visualizar de forma resumida os dados
```


### B) Selecionando as variáveis indicadas
```{r }
microdados_enade_filtrados= enade2017 %>% dplyr::select(CO_GRUPO,
                                                       TP_SEXO,
                                                       CO_TURNO_GRADUACAO,
                                                       CO_REGIAO_CURSO,
                                                       QE_I02,
                                                       NT_OBJ_FG,
                                                       QE_I08,
                                                       QE_I23,
                                                       NT_OBJ_CE,
                                                       NT_GER
)
head(microdados_enade_filtrados) #conferindo se o filtro deu certo
```
#### Classificando as variáveis

- **NT_OBJ_FG**: Nota bruta na parte objetiva da formação geral — **Variável Quantitativa Contínua**  
- **CO_GRUPO**: Código da área de enquadramento do curso no Enade — **Variável Qualitativa Nominal**  
- **CO_REGIAO_CURSO**: Código da região de funcionamento do curso — **Variável Qualitativa Nominal**  
- **QE_I02**: Questionário de qual cor/raça — **Variável Qualitativa Nominal**  
- **CO_TURNO_GRADUACAO**: Código do turno de graduação — **Variável Qualitativa Ordinal**  
- **TP_SEXO**: Tipo de Sexo — **Variável Qualitativa Nominal**  
- **QE_I08**: Renda familiar — **Variável Qualitativa Ordinal**  
- **QE_I23**: Horas dedicadas aos estudos — **Variável Qualitativa Ordinal**  
- **NT_OBJ_CE**: Nota bruta na parte objetiva da formação específica — **Variável Quantitativa Contínua**  
- **NT_GER**: Nota bruta da prova — **Variável Quantitativa Contínua**  


### C)  Filtrando pelo Curso escolhido
Foi escolhido aleatoriamente o curso 6208 = Engenharia de Produção
```{r }
microdados_ti = microdados_enade_filtrados %>% filter(CO_GRUPO==6208)
head(microdados_ti)
```


### D) Transformando as variáveis
```{r }
microdados_ti <- microdados_ti %>%
  mutate(
    raca = case_when(
      QE_I02 == "A" ~ "Branca",
      QE_I02 == "B" ~ "Preta",
      QE_I02 == "C" ~ "Amarela",
      QE_I02 == "D" ~ "Parda",
      QE_I02 == "E" ~ "Indígena",
      QE_I02 == "F" ~ "Não declarou"
    ),
    regiao = case_when(
      CO_REGIAO_CURSO == 1 ~ "Norte",
      CO_REGIAO_CURSO == 2 ~ "Nordeste",
      CO_REGIAO_CURSO == 3 ~ "Sudeste",
      CO_REGIAO_CURSO == 4 ~ "Sul",
      CO_REGIAO_CURSO == 5 ~ "Centro-Oeste"
    ),
    sexo = case_when(
      TP_SEXO == "M" ~ "Masculino",
      TP_SEXO == "F" ~ "Feminino"
    ),
    hestudos = case_when(
      QE_I23 == "A" ~ "Nenhuma, apenas assisto às aulas",
      QE_I23 == "B" ~ "De uma a três",
      QE_I23 == "C" ~ "De quatro a sete",
      QE_I23 == "D" ~ "De oito a doze",
      QE_I23 == "E" ~ "Mais de doze"
    ),
    hsalario = case_when(
      QE_I08 == "A" ~ "Até 1,5 SM (até R$ 1.405,50)",
      QE_I08 == "B" ~ "1,5 a 3 SM (R$ 1.405,51 a R$ 2.811,00)",
      QE_I08 == "C" ~ "3 a 4,5 SM (R$ 2.811,01 a R$ 4.216,50)",
      QE_I08 == "D" ~ "4,5 a 6 SM (R$ 4.216,51 a R$ 5.622,00)",
      QE_I08 == "E" ~ "6 a 10 SM (R$ 5.622,01 a R$ 9.370,00)",
      QE_I08 == "F" ~ "10 a 30 SM (R$ 9.370,01 a R$ 28.110,00)",
      QE_I08 == "G" ~ "Acima de 30 SM (mais de R$ 28.110,00)"
    ),
    hturno = case_when(
      CO_TURNO_GRADUACAO == 1 ~ "Matutino",
      CO_TURNO_GRADUACAO == 2 ~ "Vespertino",
      CO_TURNO_GRADUACAO == 3 ~ "Noturno",
      CO_TURNO_GRADUACAO == 4 ~ "Integral",
      CO_TURNO_GRADUACAO == 5 ~ "Não realizou estágio obrigatório"
    )
  )

# Visualização das novas variáveis categóricas
microdados_ti %>%
  select(raca, regiao, sexo, hestudos, hsalario, hturno) %>%
  head(10) %>%
  kbl(caption = "Exemplo das variáveis transformadas com rótulos") %>%
  kable_styling(full_width = FALSE, bootstrap_options = c("striped", "hover", "condensed", "responsive"))
```


### E) Estatísticas Descritivas

``` {r}
summary(microdados_ti) #padrão para ter um overview das estatísticas do banco 
``` 

``` {r}
skim(microdados_ti) #calcula estatísticas básicas ao mesmo tempo que mostra nº de NAs,
```

O resumo mostra que o dataset tem 25.714 linhas e 16 colunas, com 10 variáveis categóricas e 6 numéricas. Algumas variáveis apresentam até 13% de dados ausentes, especialmente nas notas e características socioeconômicas. Os histogramas indicam que as notas têm distribuição assimétrica, com concentração em torno da média, enquanto CO_TURNO_GRADUACAO se concentra nos valores mais altos.


Como mostrado na tabela anterior, apenas as variáveis Sexo e Região não possuem NA's.
Então é necessário removê-los.

``` {r}
#Removendo  Na
microdados_ti_sem_NA = microdados_ti %>% na.omit()

#Conferindo se NA's foram removidos
resumo_teste_variaveis= microdados_ti_sem_NA %>%
  select(everything()) %>%
  summarise_all(list(~sum(is.na(.))))
 resumo_teste_variaveis
```


### F) Análise do comportamento das notas (NT_GER) de acordo com o Turno

Para essa análise vamos partir das perguntas:
1. Há indícios de que estudantes de algum dos turnos apresentam desempenho superior aos dos demais? 
2. E esse padrão se mantém independentemente da região, ou o comportamento varia conforme a localidade?

#### Primeira análise: apenas notas e turnos

``` {r}
# Resumo estatístico com assimetria e curtose
 dados_nt_hturno <- microdados_ti_sem_NA %>%
  select(NT_GER, hturno) %>%
  group_by(hturno) %>%
  summarise(
    quantidade = n(),
    media = mean(NT_GER),
    mediana = median(NT_GER),
    cv = sd(NT_GER) / media * 100,
    amplitude_interquartil = IQR(NT_GER),
    assimetria = skewness(NT_GER),
    curtose = kurtosis(NT_GER)
  ) %>%
  arrange(desc(cv))

print( dados_nt_hturno)

# Histograma das notas gerais por turno do curso
ggplot(microdados_ti_sem_NA, aes(x = NT_GER, fill = hturno)) +
  geom_histogram(binwidth = 2, color = "black", alpha = 0.7, position = "identity") +
  ggtitle("Histograma da Nota Geral por Turno") +
  xlab("Nota Geral") +
  ylab("Frequência") +
  facet_grid(~ hturno) +
  theme_minimal(base_size = 13) +
  scale_fill_manual(
    values = c(
    "Integral" = "#a6c8e0",
    "Matutino" = "#b2dcb2",
    "Vespertino" = "#fdd9b5",
    "Noturno" = "#d2b8e2"
    ),
    name = "Turno"
  )

# Boxplot NT_GER por turno
ggplot(microdados_ti_sem_NA, aes(x = hturno, y = NT_GER, fill = hturno)) +
  geom_boxplot(outlier.color = "black", outlier.shape = 21, outlier.fill = "white") +
  labs(title = "Boxplot da Nota Geral por Turno",
       x = "Turno",
       y = "Nota Geral") +
  theme_minimal(base_size = 13) +
  theme(legend.position = "none") +
  scale_fill_manual(
    values = c(
    "Integral" = "#a6c8e0",
    "Matutino" = "#b2dcb2",
    "Vespertino" = "#fdd9b5",
    "Noturno" = "#d2b8e2"
    )
  )
``` 


Os dados indicam que os alunos do turno Noturno apresentam o melhor desempenho médio e a menor variabilidade nas notas, com distribuição quase simétrica. O turno Integral, embora mais numeroso, concentra as menores médias e maior assimetria. Matutino e Vespertino têm desempenhos intermediários, sendo o Matutino o mais disperso. Essas diferenças sugerem que fatores externos, como perfil dos estudantes ou estrutura dos cursos, podem influenciar o desempenho conforme o turno.


#### Segunda análise: adicionando região na análise de nota e turno


```{r}
# Função para moda (caso necessário em análises futuras)
Mode <- function(x) { 
  ux <- unique(x)
  ux[which.max(tabulate(match(x, ux)))]
}

# Resumo estatístico com assimetria e curtose, agora por raca
dados_hturno_regiao <- microdados_ti_sem_NA %>%
  select(regiao, NT_GER, hturno) %>%
  group_by(regiao, hturno) %>%
  summarise(
    quantidade = n(),
    media = mean(NT_GER, na.rm = TRUE),
    mediana = median(NT_GER, na.rm = TRUE),
    cv = sd(NT_GER, na.rm = TRUE) / media * 100,
    amplitude_interquartil = IQR(NT_GER, na.rm = TRUE),
    assimetria = skewness(NT_GER, na.rm = TRUE),
    curtose = kurtosis(NT_GER, na.rm = TRUE)
  ) %>%
  arrange(desc(cv))

# Visualizar tabela (opcional)
print(dados_hturno_regiao)


# Gráfico 1: Boxplot NT_GER por turno e região
ggplot(microdados_ti_sem_NA, aes(x = hturno, y = NT_GER, fill = hturno)) +
  geom_boxplot(outlier.color = "black", outlier.shape = 21, outlier.fill = "white") +
  facet_wrap(~ regiao) +
  labs(
    title = "Boxplot da Nota Geral por Turno e Região",
    x = "Turno",
    y = "Nota Geral"
  ) +
  theme_minimal(base_size = 13) +
  theme(
    legend.position = "none",
    axis.text.x = element_text(angle = 45, hjust = 1)  # rotaciona os rótulos do eixo x
  ) +
  scale_fill_manual(
    values = c(
      "Integral" = "#a6c8e0",
      "Matutino" = "#b4dcb2",
      "Vespertino" = "#fdd9b5",
      "Noturno" = "#d2b8e2"
    )
  )

# Gráfico 2: Histograma com densidade
ggplot(microdados_ti_sem_NA, aes(x = NT_GER, fill = hturno)) +
  geom_histogram(aes(y = ..density..), bins = 30, alpha = 0.6, position = "identity", color = "black") +
  geom_density(alpha = 0.7, color = "black") +
  facet_wrap(~ regiao) +
  labs(title = "Distribuição da Nota Geral por Turno e Região",
       x = "Nota Geral",
       y = "Densidade") +
  theme_minimal(base_size = 13) +
  scale_fill_manual(
    values = c(
    "Integral" = "#a6c8e0",
    "Matutino" = "#b2dcb2",
    "Vespertino" = "#fdd9b5",
    "Noturno" = "#d2b8e2"
    ),
    name = "Turno"
  )


# Gráfico 3: Barras com assimetria e curtose por grupo
# Transforma os dados para formato longo para gráfico de barras
dados_longos <- dados_hturno_regiao %>%
  select(regiao, hturno, assimetria, curtose) %>%
  tidyr::pivot_longer(cols = c("assimetria", "curtose"), names_to = "medida", values_to = "valor")
ggplot(dados_longos, aes(x = interaction(regiao, hturno), y = valor, fill = medida)) +
  geom_bar(stat = "identity", position = "dodge") +
  labs(title = "Assimetria e Curtose por Região e Turno",
       x = "Região e Turno",
       y = "Valor da Medida",
       fill = "Medida") +
  theme_minimal(base_size = 13) +
  theme(axis.text.x = element_text(angle = 45, hjust = 1)) +
  scale_fill_manual(
    values = c(
      "assimetria" = "#F4C2C2",  
      "curtose" = "#A8D5BA"     
    )
  )
```


Os dados analisados indicam que há, sim, diferenças de desempenho entre os turnos, mas essas diferenças não são uniformes entre as regiões. Embora o turno noturno apresente médias superiores em alguns contextos, o desempenho dos estudantes varia significativamente de acordo com a localização geográfica. O turno matutino, que à primeira vista poderia ser associado a um melhor desempenho, não se destacou de forma consistente, e o turno integral, apesar de contar com o maior número de estudantes, apresentou médias inferiores em diversas regiões.

Portanto, não é possível afirmar que um turno seja universalmente superior aos demais. O padrão de desempenho está claramente relacionado a características regionais e contextuais.

Além disso, o gráfico de assimetria e curtose reforça essa conclusão ao mostrar que a forma das distribuições das notas varia substancialmente entre turnos e regiões. Enquanto alguns contextos apresentam distribuições mais simétricas ou levemente enviesadas, outros revelam maior assimetria ou curtose negativa. Isso evidencia a ausência de um padrão único de desempenho e destaca a importância de considerar as especificidades regionais e do turno ao analisar os resultados acadêmicos.
