---
title: 'Trabalho final'
author: "Fabiano, Gabriela, Filipe"
output: html_document
---

```{r echo=TRUE, message=TRUE, warning=TRUE}

```

# Instalando e carregando pacotes

-   Configuração
-   SubConfig

```{r setup, include=FALSE}
knitr::opts_chunk$set(echo = TRUE
```

# Instalando e carregando pacotes

```{r}
vetor_pacotes=c("readr",
                "ggplot2",
                "plotly",
                "e1071",
                "dplyr",
                "Hmisc",
                "DescTools",
                "esquisse",
                "kableExtra",
                "gridExtra",
                "devtools"
)
#install.packages(vetor_pacotes)

lapply(vetor_pacotes,
       require,
       character.only = TRUE)
```

# Instalando e carregando Banco de dados

```{r}
enade2017 = read_csv2("MICRODADOS_ENADE_2017.txt")
```

# Selecionando variáveis

```{r}
microdados_enade_filtrados= enade2017 %>% dplyr::select(CO_GRUPO,
                                                       TP_SEXO,
                                                       CO_TURNO_GRADUACAO,
                                                       QE_I02,
                                                       NT_OBJ_FG,
                                                       QE_I08,
                                                       QE_I23,
                                                       NT_GER)
```

# Filtrando curso desejado ENGPROD

```{r}
microdados_ti = microdados_enade_filtrados %>% filter(CO_GRUPO==6208)
```

# Teste de resultado de equivavlência lógica

```{r}
dim (microdados_enade_filtrados)
```

# Leitura dimensão da tabela

```{r}
head(microdados_ti)
```

# Transformando variáveis - *Transformação de variaveis usando o Mutate (criando coluna nao DataFrame)*(usando case - when)

```{r}
# Selecionando variaveis
microdados_enade_filtrados = enade2017 %>% dplyr::select(CO_GRUPO,
                                                        TP_SEXO,
                                                        CO_TURNO_GRADUACAO,
                                                        QE_I02,
                                                        NT_OBJ_FG,
                                                        QE_I08,
                                                        QE_I23,
                                                        CO_REGIAO_CURSO,
                                                        NT_OBJ_CE,
                                                        NT_GER
)

# The rest of your code for mutating the dataframe follows:
microdados_ti = microdados_enade_filtrados %>% filter(CO_GRUPO==6208)

microdados_ti = microdados_ti %>% mutate(raca = case_when( QE_I02 == "A" ~ "Branca",
                                                                    QE_I02 == "B" ~ "Preta",
                                                                    QE_I02 == "C" ~ "Amarela",
                                                                    QE_I02 == "D" ~ "Parda",
                                                                    QE_I02 == "E" ~ "Indígena",
														                                  			QE_I02 == "E" ~ "Não quero declarar"

))

microdados_ti = microdados_ti %>% mutate(regiao = case_when( CO_REGIAO_CURSO == 1 ~ "Norte",
                                                             CO_REGIAO_CURSO == 2 ~ "Nordeste",
                                                             CO_REGIAO_CURSO == 3 ~ "Sudeste",
                                                             CO_REGIAO_CURSO == 4 ~ "Sul",
                                                             CO_REGIAO_CURSO == 5 ~ "Centro-Oeste"
))

#sexo
microdados_ti = microdados_ti %>% mutate(sexo = case_when( TP_SEXO == "M" ~ "Masculino",
                                                           TP_SEXO == "F" ~ "Feminino"
))

microdados_ti = microdados_ti %>% mutate(hestudos = case_when( QE_I23 == "A" ~ "Nenhuma, apenas assisto as aulas",
                                                               QE_I23 == "B" ~ "De uma a três",
                                                               QE_I23 == "C" ~ "De quatro a sete",
                                                               QE_I23 == "D" ~ "De oito a doze",
                                                               QE_I23 == "E" ~ "Mais de doze"
))

microdados_ti = microdados_ti %>% mutate(hsalario = case_when(   QE_I08 == "A" ~ "Até 1,5 salário mínimo (até R$ 1.405,50)",
                                                                 QE_I08 == "B" ~ "De 1,5 a 3 salários mínimos (R$ 1.405,51 a R$ 2.811,00)",
                                                                 QE_I08 == "C" ~ "De 3 a 4,5 salários mínimos (R$ 2.811,01 a R$ 4.216,50)",
                                                                 QE_I08 == "D" ~ "De 4,5 a 6 salários mínimos (R$ 4.216,51 a R$ 5.622,00)",
                                                                 QE_I08 == "E" ~ "De 6 a 10 salários mínimos (R$ 5.622,01 a R$ 9.370,00)",
                                                                 QE_I08 == "F" ~ "De 10 a 30 salários mínimos (R$ 9.370,01 a R$ 28.110,00)",
                                                                 QE_I08 == "G" ~ "Acima de 30 salários mínimos (mais de R$ 28.110,00)"
))

# Corrected variable name from QE_174 to CO_TURNO_GRADUACAO as per selected columns
microdados_ti = microdados_ti %>% mutate(hturno = case_when(  CO_TURNO_GRADUACAO == 1 ~ "Matutino",
                                                                CO_TURNO_GRADUACAO == 2 ~ "Vespertino",
                         									                    	CO_TURNO_GRADUACAO == 3 ~ "Noturno",
															                                  CO_TURNO_GRADUACAO == 4 ~ "Integral",
														                                		CO_TURNO_GRADUACAO == 5 ~ "Não realizei estágio curricular obrigatório"
))
```

# Criando Data Quality (Removendo n/a)

```{r}
microdados_ti_sem_NA=microdados_ti %>% na.omit()

```

# linhas que sobraram

```{r}
dim(microdados_ti)[1] - dim(microdados_ti_sem_NA)[1]
```

# Gráfico de BoxPlot Rça e Sexo

```{r}
# Histograma das notas gerais por turno do curso
library(ggplot2) # Ensure ggplot2 is loaded if not already

# Define the 'dados' variable
dados = microdados_ti_sem_NA

grafico_histograma_turno = ggplot(microdados_ti, aes(x = NT_GER, fill = hturno)) +
  geom_histogram(binwidth = 2, color = "black", alpha = 0.7, position = "identity") +
  ggtitle("Histograma da Nota Geral por Turno do Curso") +
  xlab("Nota Geral (NT_GER)") +
  ylab("Frequência Simples") +
  facet_grid(~hturno) +
  theme_minimal(base_size = 13) +
  scale_fill_brewer(palette = "Set2", name = "Turno")

grafico_histograma_turno
```
